【裁判字號】    89,上易,3928
【裁判日期】    900427
【裁判案由】    侵占等
【裁判全文】
臺灣高等法院刑事判決                          八十九年度上易字第三九二八號
    上  訴  人
    即 自訴 人  戊○○
    自訴代理人  丙○○
                己○○
    擔當自訴人  台灣高等法院檢察署檢察官
    被      告  丁○○
                庚○○
                甲  ○
右上訴人因被告侵占等案件，不服臺灣士林地方法院八十八年度自字第二○○號，中
華民國八十九年一月十九日及八月二十二日第一審判決，提起上訴，本院判決如左：
    主  文
原判決關於丁○○被訴侵占部分、甲○被訴八十七年六月之詐欺及不受理部分均撤銷
。
丁○○為他人處理事務，意圖為自己不法之利益，而為違背其任務之行為，致生損害
於本人之利益，處有期徒刑肆月，如易科罰金以參佰元折算壹日。
甲○意圖為自己不法之所有，以詐術使人將本人之物交付，處有期徒刑陸月，如易科
罰金以參佰元折算壹日。
其他上訴駁回。
    事  實
一、甲○因週轉不靈需款孔急，乃央求友人戊○○提供其所有市價新台幣（下同）一
    百七十萬元，車牌ＣＱ─八八七七號（後改為ＤＢ─五五六六號）之自用小客車
    一輛，並請戊○○書立同額本票、提供車籍資料、暫立讓渡書、汽車買賣契約書
    、委託代刻印章辦理過戶之委託書，以供擔保而無須交付汽車，即戊○○仍暫時
    保留汽車所有權，如屆期仍未清償，則同意該車過戶予他人之方式，於民國八十
    六年十二月一日，二人一起向丁○○借款七十萬元，月息三分，借期三個月，丁○○預扣二個月利息及費用後，實付六十五萬二千元予戊○○，戊○○再將所借
    得之上開款項交予甲○使用。八十七年一月一日甲○交付二十萬元予戊○○再給
    付丁○○，以清償該借款之部分本利。三個月屆滿後，丁○○見前開借款仍未完
    全清償，乃於八十七年五月底，電知戊○○如無法清償本息，則將該車過戶予他
    人，戊○○即通知甲○清償未果。至八十七年六月初，甲○受丁○○要求清償債
    務甚急，又因本身無力清償債務，明知該汽車仍屬於戊○○所有，竟意圖為自己
    不法所有  以處分該車使丁○○能取得該車之占有，再出賣該車，取得價金抵償
    其本身債務之不法利益，向戊○○佯稱：要另向金主借錢，以清償本件債務，請
    借車充場面云云，致戊○○信以為真，而交付該汽車予甲○所委請不知情之徐富
    崇，甲○得手後，乃將該車交付丁○○，以抵償本件債務。丁○○取車後，基於
    戊○○先前簽署予其之讓渡書，經庚○○同意，於八十七年六月五日，暫時將該
    車車主名義過戶登記予庚○○，自己則使用該車，而戊○○得知該車已為丁○○
    取得占有後，遂要求丁○○還車並確定借款金額，見不得要領，乃委請丁○○出
    售該車清償借款餘欠後，將餘款返還，丁○○同意後，於八十八年二月八日，將
    該車以一百二十五萬元之價格以庚○○之名義出售予乙○○，得款後，丁○○竟
    意圖自己不法之利益，原應扣除借款五十萬元（已還款二十萬元）、十二個月之
    利息二十五萬二千元（八十七年二月起至八十八年一月，已先預扣二個月利息）
    ，將餘款四十九萬八千元返還戊○○，而違背其任務未依約計算返還，將全部價
    款供己花用，迄今仍無力返還，致生損害於戊○○之財產。
二、案經自訴人提起自訴。
    理  由
壹、有罪部分：
一、訊之被告丁○○及甲○均矢口否認有右揭犯行，被告丁○○辯稱：戊○○簽讓渡
    書予伊，有說三個月到期任伊過戶，伊車子賣一百二十五萬元，有要把錢還給自
    訴人，他卻要伊還二百萬元云云。被告甲○雖於本院審理時經合法傳喚不到庭，
    然其於調查中辯稱：自訴人叫伊解決欠丁○○那一筆錢，但伊要向丁○○借另一
    筆錢，且伊前帳未清，後面又借，所以丁○○叫伊把自訴人的車開來放著，伊要
    向丁○○借錢還自訴人所借部分，伊均有將上情告知自訴人，但後來沒有向丁○○借到錢云云。經查，
二、被告甲○確因週轉不靈需款孔急，乃央求友人戊○○提供其所有價值一百七十萬
    元，車牌ＣＱ─八八七七號（後改為ＤＢ─五五六六號）之自用小客車一輛，以
    由戊○○書立同額本票、提供車籍資料、暫立讓渡書、汽車買賣契約書、委託代
    刻印章辦理過戶之委託書供擔保而無須交付汽車，即戊○○仍保留汽車所有權之
    方式，於八十六年十二月一日，二人一起向丁○○借款七十萬元，月息三分，丁○○經預扣二個月利息及費用後，實付六十五萬二千元予自訴人，自訴人再借予
    甲○，八十七年一月一日甲○交付二十萬元予戊○○再給付丁○○，以清償該款
    之部分本利等情，業據被告丁○○、甲○及自訴人迭於原審及本院審理中所不否
    認，並有自訴人戊○○書立同額本票、收據、讓渡書、汽車買賣契約書、委託代
    刻印章辦理過戶之委託書、八十六年二月出廠車牌ＣＱ─八八七七號賓士牌自用
    小客車行車執照影本各一紙附卷（參見原審卷第一二四至一二六頁）可憑，參之
    該車之價值為一百七十萬元，借款為七十萬元，而自訴人所書立之讓渡書、汽車
    買賣契約書除印刷文字外，買主、車輛及價金欄均空白，且被告丁○○亦於本院
    九十年四月二十日審理中再次供認：自訴人簽那些空白讓渡書跟證件都是擔保用
    的，沒有說屆期不還，車子歸伊，但他有說屆滿三個月，任伊過戶等語以觀，足
    認自訴人戊○○所書立之同額本票、讓渡書、汽車買賣契約書、委託代刻印章辦
    理過戶之委託書，均係供自訴人向被告丁○○借款擔保之用，且借款當時約定汽
    車無須交付，該汽車所有權尚屬於自訴人，而屆期自訴人無法清償債務時，被告
    丁○○僅得請求自訴人交付該車，憑以辦理變賣清償借款後所有權之移轉，並不
    得主張借款屆清償期即發生自訴人同意價值一百七十萬元汽車之所有權移轉予被
    告丁○○抵債之效果。
三、被告丁○○於原審調查中供稱：戊○○向伊借錢七十萬元，保證三個月還，如沒
    有還可直接過戶，快三個月時，伊一直催戊○○，他說錢是甲○拿去用，伊才找
    甲○，向他說車子要過伊名下，伊才有保障，後來甲○朋友徐富崇才把車牽來，
    伊過戶在庚○○名下，是要戊○○著急還錢等語（參見原審卷第九十二頁），被
    告甲○於原審中供稱：向丁○○借錢不用押車，伊已還二十萬元，三個月到期，
    丁○○一直向伊要錢，並要伊把車子交予他保障等語，但被告甲○同時又辯稱伊
    有告知戊○○此狀況，當時伊還說丁○○另外要借伊二百萬元，伊要將二百萬元
    之一部分交予戊○○去還丁○○錢，又可拿回車子，所以戊○○才同意將車子交
    予伊等語（參見原審卷第一四六至一四七頁）。然被告甲○於原審既供承：自八
    十七年起已經濟狀況不好，到處借錢，曾向被告丁○○借錢未還，又沒有有價值
    的東西，才請戊○○以車為擔保，向丁○○借錢等語，自訴人同時又堅稱：車子
    交予甲○之原因是他說有一金主要借錢給他，他向伊借車充場面等語（參見原審
    卷第一四六、一四七頁），再被告甲○亦於本院八十九年十一月三十日調查中供
    稱並未向丁○○借到二百萬元等語。則原先自訴人向被告丁○○借款之時，即未
    同意將該車交付被告丁○○，自訴人焉有可能於事後又同意為無法償債之被告甲○交車？且被告原已無法再向丁○○借錢，何以事後尚可向其借款二百萬元？顯
    與實情不符，是被告甲○所辯有將丁○○向他說車子要過丁○○名下，才有保障
    ，以及再向丁○○借款二百萬元幫自訴人還債云云，顯屬卸責之詞，尚難採信，
    而自訴人所稱：車子交予甲○之原因是他說有一金主要借錢給他，他向伊借車充
    場面等語，應可採信。按被告甲○既與自訴人戊○○一起向被告丁○○借款七十
    萬元，當知悉上述自訴人戊○○所書立之同額本票、讓渡書、汽車買賣契約書、
    委託代刻印章辦理過戶之委託書，均係供自訴人向被告丁○○借款擔保之用，且
    借款當時約定汽車無須交付，該汽車所有權仍屬於自訴人，屆期自訴人無法清償
債務時，被告丁○○僅得請求自訴人交付該車，憑以辦理變賣清償借款後所有權
    之移轉，並不得主張借款屆清償期即發生自訴人同意價值一百七十萬元汽車之所
    有權移轉予被告丁○○抵債之效果。被告甲○既知上情，又明知該車所有權仍屬
    於自訴人，因其無法清償向被告丁○○所借之款項，為取得該車以交付被告丁○○，使丁○○能將該車變賣得款抵償本件債務，不再向其催討債務，遂向自訴人
    佯稱：有一金主要借錢給他，向伊借車充場面等語，使自訴人信以為真，而交付
    該車予甲○所委請不知情之徐富崇，甲○於得手後，再交予被告丁○○，使得以
    出售取償，被告甲○為自己不法之所有而詐欺自訴人上開汽車之犯行，洵堪認定
    。
四、又被告丁○○僅要求被告甲○清償債務，並未告知被告甲○以詐術方法取得所擔
    保之該車，對被告甲○之詐欺取車之行為，尚難認有犯意聯絡與行為分擔；至其
    於被告甲○交車後，依自訴人戊○○以車供擔保借款之用而書立之讓渡書、汽車
    買賣契約書及委託代刻印章辦理過戶之委託書，而屆滿清償期後未受全部清償，
    其自認得將該車辦理過戶，以施壓於自訴人，核非無據，惟其於原審供稱：伊暫
    時過戶汽車車主名義予庚○○，係為了讓戊○○快還錢，之後，伊有打電話叫他
    趕快還錢等語（參見原審卷第九十三頁），而自訴人同時亦陳稱：丁○○有說已
    過戶給別人，你要趕快還錢等類似的話，因車子價值很高，伊要求他賣車還債等
    語（參見原審卷第九十三頁），是被告丁○○儘管自認得出售該車取償，但因知
    該車之所有權仍屬自訴人，如何處理該車或清償借款，仍應由自訴人決定，則自
    訴人所稱有委請被告丁○○賣車還債等語，應可採信，而被告丁○○本未占有該
    車，嗣因甲○之交付而占有該車，但此尚非本於所有權人之占有移轉，且尚未取
    得該車所有權，其嗣後處分該車，當認被告丁○○已同意接受委任，為自訴人處
    分該車，並計算自訴人應清償之借款後，返還差額予自訴人，其於八十八年二月
    八日，將該車以一百二十五萬元之價格，以庚○○之名義出售予乙○○，並收取
    全部價金，此為證人乙○○於本院八十九年十一月三十日結證無訛，並有汽車過
    戶登記書影本三紙附卷（參見原實卷第五十二至五十四頁）可憑。然被告丁○○
    取得一百二十五萬元後，本應扣除借款五十萬元（已還款二十萬元）、十二個月
    之利息二十五萬二千元（八十七年二月起至八十八年一月，已先預扣二個月利息
    ），還款四十九萬八千元予自訴人，卻違背其受自訴人委託之任務，將全部價款
    供己花用，迄今仍無法還款，致生損害於戊○○之財產，至其辯稱要還款云云，
    卻迄未返還自訴人分文，所辯尚難採信，其背信之犯行，堪以認定。
五、核被告甲○所為，係犯刑法第三百三十九條第一項之詐欺取財罪。被告丁○○所
    為，係犯同法第三百四十二條第一項背信罪。又刑法普通侵占罪，係以意圖為自
    己不法之所有，而侵占自己持有他人之物為要件，被告丁○○所占有之上開汽車
    ，雖為自訴人所有，但自訴人既已委託被告丁○○出售汽車還款，是被告丁○○
    之出售該車，當非侵占之可言，本院依自訴事實，為如上認定，當不受自訴人所
    引用刑法普通侵占法條之拘束。又自訴人指稱被告甲○以自訴人名義向被告丁○○借款七十萬元，再轉借予被告甲○，有詐欺犯嫌云云，然此係出於自訴人自願
    ，已如上述，難認被告甲○與其他被告丁○○、庚○○有何施用詐術之可言，而
    自訴人認被告甲○此部分事實，與本院認定甲○詐欺自訴人汽車之事實，其所述
    時間密接、手段雷同，自訴人顯認自訴狀所指之甲○二次詐欺犯行為連續犯，有
    裁判上一罪關係，故本院就自訴人主張甲○詐欺自訴人七十萬元借款部分，爰不
    另為無罪之諭知，附此敘明。
貳、無罪部分：
一、自訴意旨另略以：被告丁○○（背信部分判決有罪如上）、庚○○及甲○（詐欺
    部分判決有罪如上）為取得自訴人戊○○所有市價一百七十萬元，車號ＣＱ─八
    八七七號（後改為ＤＢ─五五六六號）之自小客車，竟於民國八十六年十二月間
    ，共謀由被告甲○出面央自訴人以質押上開自小客車證件及暫立讓渡書之方式，
    向被告丁○○貸款，自訴人不疑有他，即向被告丁○○借款七十萬元，惟扣除利
    息後僅取得六十五萬二千元，自訴人甫自被告丁○○處取得款項，即交予被告甲○使用。嗣於八十七年六月間，被告甲○央自訴人將上開車交其充場面，以向他
    人貸款還債，自訴人拗不過其哀求，允為借車應急，被告甲○旋遣友人至自訴人
    處取車，詎上開自小客車一經被告甲○取走，即未返還，經查證始知該車已過戶
    予被告庚○○，並由被告丁○○使用中。因認被告三人共犯刑法第三百三十九條
    第一項詐欺取財罪（有共同詐騙自訴人向被告丁○○貸款再交由被告甲○使用，
    甲○詐欺此七十萬元貸款部分，已不另為無罪之諭知，詳如前述），及被告丁○○、庚○○二人與甲○共同詐欺取得上開汽車，甲○詐欺汽車部分，已判決有罪
    如前所述。及被告甲○將車交付被告丁○○出賣另犯有刑法第三百三十五條第一
    項普通侵占罪等語。
二、按犯罪事實應依證據認定之，無證據不得推定其犯罪事實，又不能證明被告犯罪
    者，應諭知無罪判決，刑事訴訟法第一百五十四條、第三百零一條第一項分別定
    有明文。
三、訊據被告丁○○、庚○○及甲○均否認上開犯行，被告丁○○辯稱：八十六年十
    二月間，被告甲○介紹自訴人向伊借款，本不欲貸款，但因自訴人言明三個月內
    還款，且以上開自小客車及簽發本票為擔保，並書立讓渡書、汽車買賣合約書及
    委託伊刻印章以辦理汽車過戶手續，同意屆期未清償該車即過戶予伊。又清償期
    將屆時，伊致電自訴人催款，自訴人稱款項係甲○使用，伊遂要甲○還款，嗣甲○友人即將該車交予伊等語；被告庚○○則以：因認車子過戶其名下無礙，始同
    意丁○○將上開自小客車登記為其所有等語。被告甲○則辯稱：車子取回交付丁○○後，係由丁○○處分，與伊不相關等語。
四、經查，被告甲○確因週轉不靈需款孔急，乃央求自訴人戊○○提供其所有一百七
    十萬元，車牌ＣＱ─八八七七號（後改為ＤＢ─五五六六號）之自用小客車一輛
    ，以由戊○○書立同額本票、提供車籍資料、暫立讓渡書、汽車買賣契約書、委
    託代刻印章辦理過戶之委託書供擔保而無須交付汽車，即戊○○仍保留汽車所有
    權之方式，於八十六年十二月一日，二人一起向丁○○借款七十萬元，月息三分
    ，丁○○經預扣二個月利息及費用後，實付六十五萬二千元予自訴人，自訴人再
    借予甲○，八十七年一月一日甲○交付二十萬元予戊○○轉交丁○○，以清償該
    款之部分本利等情，業據被告丁○○、甲○及自訴人迭於原審及本院審理中所不
    否認，並有自訴人戊○○書立同額本票、收據、讓渡書、汽車買賣契約書、委託
    代刻印章辦理過戶之委託書、八十六年二月出廠車牌ＣＱ─八八七七號賓士牌自
    用小客車行車執照影本各一紙附卷（參見原審卷第一二四至一二六頁）可憑，是
    自訴人以其名義向被告丁○○款七十萬元，再轉借予被告甲○，係出於自訴人自
    願，難認被告丁○○、甲○及庚○○有何施用詐術之可言。而借款屆期後，被告
    丁○○僅要求被告甲○清償本件債務，並未告知被告甲○以詐術方法取得該車，
    已如上述，對被告甲○之詐欺取車之行為，尚難認有犯意聯絡與行為分擔；且雖
    該車仍為自訴人所有，但被告丁○○於被告甲○交車後，係依自訴人戊○○以車
    供擔保借款之用而書立之讓渡書、汽車買賣契約書及委託代刻印章辦理過戶之委
    託書，而屆滿清償期後未受全部清償，其自認得有權將該車過戶，而暫時過戶汽
    車車主名義予同意之庚○○，之後又受自訴人之委託出售該車取償及返還餘款，
    已如上述，亦難認被告丁○○及庚○○就自訴人所稱共同詐使自訴人向被告丁○○貸款再由被告甲○花用及詐取上開汽車。此外，復查無其他積極證據足資證明
    上開被告等有何自訴人所陳之此部分犯行，自屬不能證明此部分之犯罪，應為無
    罪之諭知。
參、原審以不能證明被告庚○○有詐欺及侵占犯行、被告丁○○有詐欺犯行及被告甲○有侵占犯行，而為無罪之諭知，於法並無不合，自訴人仍上訴指其等犯罪，為
    無理由，此部分上訴應予駁回。而原審就被告丁○○被訴背信及甲○詐欺部分，
    疏未詳查，而為其二人無罪之諭知，顯有未當；再原審判決就被告甲○於八十七
    年六月以外之詐欺部分為不受理之諭知，該部分因台灣士林地方法院八十八年度
    易字第四八八號刑事判決認定被告甲○該案詐欺部分不能證明犯罪，有該判決書
    在卷可憑，是原審以被告甲○於八十六年十二月間之詐欺犯行與該罪為同一案件
    ，為起訴效力所及等語，亦有未合。自訴人上訴主張被告丁○○背信、甲○詐欺
    系爭車輛部分有罪，應認其此部分之上訴有理由，已如上述，且原判決又有如上
    可議之處，自應由本院就原判決關於丁○○被訴侵占（本院認定背信）部分、甲○被訴八十七年六月之詐欺及不受理部分均撤銷改判。又被告行為後刑法第四十
    一條已於九十年一月四日修正，同年月十日經總統公布施行，由原來犯最重本刑
    為三年以下有期徒刑以下之刑之罪，而受六個月以下徒刑或拘役之宣告得易科罰
    金之要件，修改為犯最重本刑為五年以下有期徒刑以下之刑之罪，而受六個月以
    下徒刑或拘役之宣告得易科罰金之要件，比較新舊法，應以新法有利於被告，自
    應依刑法第二條第一項前段規定，適用裁判時前開修正之刑法第四十一條第一項
    之規定。爰審酌被告等犯罪之動機、目的、手段、自訴人所受損害，及犯後態度
    等一切情狀，分別量處如主文所示第二、三項之刑，並分別諭知易科罰金之折算
    標準。
肆、被告甲○經合法傳喚，無正當理由不到庭，爰不待其陳述逕行判決。
據上論結，應依刑事訴訟法第三百六十九條第一項前段、第三百六十八條、第三百七
十一條、第三百六十四條、第三百零一條第一項、第二百九十九條第一項前段，刑法
第二條第一項前段、第三百三十九條第一項、第三百四十二條第一項、第四十一條第
一項前段，罰金罰鍰提高標準條例第一條前段、第二條，判決如主文。
中      華      民      國    九十      年      四      月    二十七    日
                              臺灣高等法院第二十三庭
                                    審判長法  官  黃  瑞  華
                                          法  官  吳      燦
                                          法  官  雷  雯  華
右正本證明與原本無異。
不得上訴。
                                          書記官  陳  思  云
中    華    民    國     九十     年       四       月        二十七    日


司法院資訊處製作；財團法人民間司法改革基金會備份。
